【裁判字號】    97,訴,67
【裁判日期】    971024
【裁判案由】    土地所有權移轉登記
【裁判全文】
臺灣桃園地方法院民事判決                97年度訴字第67號
原      告  丙○○
訴訟代理人  潘維成律師
複 代 理人  陳淑雯律師
被      告  甲○○
訴訟代理人  乙○○
上列當事人間請求土地所有權移轉登記事件，於民國97年10月1
日言詞辯論終結，本院判決如下：
    主      文
原告之訴駁回。
訴訟費用由原告負擔。
    事實及理由
一、原告本以甲○○、甘錦榮為被告，起訴請求確認通行權存在
    ，後撤回對於甘錦榮之訴，並變更原訴，改為請求土地所有
    權移轉登記，甘錦榮陳明同意原告撤回，已生合法撤回效力
    ，另就原告變更起訴部分，被告無異議而為本案之言詞辯論
    ，依民事訴訟法第255 條第2 項、第1 項第1 款規定，應予
    准許。
二、原告主張：坐落桃園縣中壢市○○段762 、763 地號土地，
    分割自重劃前桃園縣中壢市○○段內厝子小段207 之2 地號
    土地，原屬被告及訴外人張安榮、張羅益妹共有，現屬被告
    及訴外人甘錦榮共有，應有部分均為1/2 （下稱系爭土地）
    。原告前於民國62年間向被告及訴外人張金欄、張瑞華、張
    金英、張鳳嬌購買包括系爭土地在內之桃園縣中壢市○○段
    內厝子小段、山下小段多筆地號土地供作設立工廠之用，簽
    訂有不動產買賣契約書（下稱系爭買賣契約），在未能完成
    當時法令所規定之相關要件並送交主管機關核准通過設立工
    廠之前，原告買受上開農地之地目尚無法變更為工業用地，
    且因受當時法令限制，無法辦理分割或移轉登記至非自耕農
    名下，惟系爭買賣契約第8 條約定原告可將系爭土地移轉登
    記至指定具有自耕農身分之第三人名下，且當事人真意待系
    爭土地可以分割，或係可移轉登記至非自耕農名下時，被告
    即應配合將系爭土地移轉登記予原告或指定之人，依民法第
    246 條第1 項但書規定，系爭買賣契約自屬有效，又依89年
    修正後之農業發展條例及土地法等規定，農地已得移轉分割
    予不具有自耕農身分之人，爰依買賣關係，請求被告移轉系
    爭土地所有權等語，並聲明：被告應將系爭土地應有部分1/
    2 移轉登記予原告。
三、被告則以：被告並未於原告所提系爭買賣契約簽名或蓋章，
    亦未授權他人簽約，且依該買賣契約，何以同為農地，7 筆
    已完成過戶登記，而獨留系爭土地2 筆未過戶，故原告之主
    張不可信，且原告就系爭土地與系爭買賣契約所載各筆土地
    之地段、地號、面積、應有部分及共有人均不相同，原告迄
    亦未能證明2 者間直接關聯。而系爭買賣契約違反農業發展
    條例，依民法第246 條第1 項規定係屬無效，且自締約時即
    62年6 月11日迄今已逾35年，早罹於民法第125 條規定之消
    滅時效，被告亦得拒絕給付等語資為抗辯，並為答辯聲明：
    駁回原告之訴。
四、按以不能之給付為契約標的者，其契約為無效。但其不能情
    形可以除去，而當事人訂約時並預期於不能之情形除去後為
    給付者，其契約仍為有效；附停止條件或始期之契約，於條
    件成就或期限屆至前，不能之情形已除去者，其契約為有效
    ，民法第246 條第1 項、第2 項定有明文。復按私有農地所
    有權之移轉，其承受人以承受後能自耕者為限，64年7 月24
    日修正前土地法第30條規定甚明。故約定出賣私有農地與無
    自耕能力人之買賣契約，除有民法第246 條第1 項但書及第
    2 項之情形外，依同條第1 項前段規定，其契約應屬無效。
    又此關於買賣土地是否屬於農地，承買人自耕能力之有無，
    應以締約時為準，縱未經當事人主張或抗辯，法院亦應先為
    調查認定，已為判斷之依據。再關於農地之買賣，倘承買人
    係無自耕能力人，而約定得由承買人指定登記於第三人時，
    必須明白約定指定登記於任何有自耕能力之第三人，或具體
    約定登記於有自耕能力之特定第三人，始能認非民法第246
    條第1 項以不能之給付為契約之標的，其契約方屬有效。若
    僅約定登記名義人由買受人指定，其契約即為無效（最高法
    院84年度台上字第1592號、85年度台上字第40號判決參照）
    。查系爭土地地目為田，使用分區為特定農業區，使用地類
    別為農牧用地，被告取得土地登記日期為73年12月6 日，登
    記原因為土地重劃，有土地登記謄本在卷可稽（見本院卷第
    13頁至第14頁）。又重劃前桃園縣中壢市○○段內厝子小段
    207 之2 、212 之1 地號土地，原屬被告及訴外人張安清、
    張安榮所有，於73年間參與大崙農地重劃區重劃後，被告及
    訴外人張安清、張安榮分配得系爭土地及同所761 、769 、
    768 、767 、759 、725 、766 地號土地，有桃園縣政府97
    年6 月30日府地重字第0970208868號函暨所附土地重劃分配
    對照清冊及共有人名冊影本在卷可按（見本院卷第112 頁至
    第114 頁）。系爭土地屬修正前土地法第30條規定所稱農地
    ，而原告不具備自耕能力，均為原告所不爭執，原告固稱：
    系爭買賣契約第8 條約定原告可將系爭土地移轉登記至指定
    具有自耕農身分之第三人名下，當事人真意待系爭土地可以
    分割，或係可移轉登記至非自耕農名下時，被告即應配合將
    系爭土地移轉登記予原告或指定之人云云。然系爭買賣契約
    第8 條載明：「本件產權過戶登記手續時之產權取得名義人
    甲方（即原告）得自由變更並在未有過戶登記前甲方如將本
    權利讓渡他人時乙方（即被告等）亦同意無條件蓋章，以供
    甲方之指定人過戶登記決不敢刁難推諉。」字樣，有該買賣
    契約書影本在卷可佐（見本院卷第15頁至第18頁），並未明
    白約定指定登記於任何有自耕能力之第三人，或具體約定登
    記於有自耕能力之特定第三人，揆諸上開說明，系爭買賣契
    約第8 條約定不符民法第246 條第1 項但書規定，此外，原
    告並未舉證締約當事人有預期於不能之情形除去後為給付之
    合意，依民法第246 條第1 項前段規定，此不動產買賣契約
    即屬無效。再判斷是否以不能之給付為契約標的，應以買賣
    契約成立時為準，如無預期不能移轉登記之情形除去後，再
    為移轉登記之約定，其契約即屬無效，不因嗣後法規變更使
    不具自耕能力之人亦得買受農地，而使原為無效之契約變成
    有效，故本件系爭買賣契約亦不因嗣後土地法於89年1 月26
    日修正刪除上開第30條規定，得謂該買賣契約為有效至明。
    被告抗辯系爭買賣契約因違反強制規定而屬無效等語，應屬
    可採。
五、本件原告所提與被告間系爭買賣契約既屬無效，自無從請求
    被告依約履行。從而，原告本於買賣契約之法律關係，請求
    被告將系爭土地應有部分1/2 移轉登記予原告，為無理由，
    應予駁回。
六、本件事證已臻明確，兩造其餘攻擊防禦方法及所提證據，核
    與判決無影響，毋庸一一論列，併此敘明。
七、據上論結，本件原告之訴為無理由，依民事訴訟法第78條，
    判決如主文。
中    華    民    國    97    年    10    月    24    日
                  民事第三庭    法  官  熊祥雲
以上正本係照原本作成
如對本判決上訴，須於判決送達後20日內向本院提出上訴狀
中    華    民    國    97    年    10    月    24    日
                                書記官  陳鳳怡


司法院資訊處製作；財團法人民間司法改革基金會備份。
